臺灣臺中地方法院民事判決　96年度保險字第11號
原　　　告　甲○○
　　　　　　丙○○
共　　　同
法定代理人　己○○
訴訟代理人　庚○○
被　　　告　國泰人壽保險股份有限公司臺中市分公司
法定代理人　戊○○
訴訟代理人　丁○○
　　　　　　乙○○
上列當事人間給付保險金事件，本院於民國96年4月24日言詞辯
論終結，判決如下：
    主    文
被告應給付原告新台幣伍拾萬元，及自民國九十六年三月三十一
日起至清償日止，按年息百分之五計算之利息。
原告其餘之訴駁回。
訴訟費用由被告負擔拾分之柒，餘由原告負擔。
本判決原告勝訴部分得假執行，但被告於以新台幣伍拾萬元預供
擔保，得免為假執行。
原告其餘假執行之聲請駁回。
    事實及理由
一、原告主張：訴外人臺中縣梧棲鎮公所與被告於民國92年1 月
    15日簽訂「臺中縣梧棲鎮公所投保鎮民團體意外保險契約書
    」，保險期限為92年1月15日起至96年1月14日止，並於第7
    條約定被保險人於契約有效期間內遭受第6條約定之意外傷
    害事故，自意外傷害事故發生之日起180日內死亡者，被告
    給付身故保險金新台幣（下同）50萬元。就臺灣臺中地方法
    院檢察署相驗之結果認為被保險人林森勇係「跌倒」而導致
    死亡，並非因騎車機車失控，導致人車分離之拋摔，且就道
    路交通事故圖及現場照片顯示，AIO-069號重型機車身車及
    現場地面並無任何刮擦痕跡，亦無車輛機件遺落，唯有林森
    勇右腳拖鞋壓於車頭右側及安全帽遺留在車尾左側，車箱物
    品緊臨車尾散落，此與一般駕駛人騎乘機車自摔導致物品散
    落之情形不同。被保險人林森勇非因疾病引起之外來突發事
    故死亡，被告應給付保險金50萬元。且因原告請求保險金遭
    拒，而飽受生活上及精神上壓力，爰請求被告給付精神慰撫
    金30萬元。並聲明：(一)被告應給付原告800,000元，及自起
    訴狀繕本送達翌日起至清償日止，按年息5%計算之利息；(二)
    願供擔保，請准宣告假執行。
二、被告抗辯：上開保險契約第19條第1項第4款約定：「保險人
    直接因下列事由致成死亡、殘廢或傷害時，保險人不負給付
    保險金的責任。四、被保險人飲酒後駕（騎）車，其吐氣或
    血液所含酒精成份超過道路交通法令規定標準者。」就童綜
    合醫院所做之血液酒精濃度檢測結果，其酒測值換算為吐氣
    所含酒精濃度為每公升1.46毫升，已逾道路交通安全規則所
    定之標準，且就童綜合醫院95年6月5日所開立之診斷書，診
    斷病名為「1.腦挫傷合併蜘蛛膜出血、兩側硬腦膜下腔出血
    、顱骨骨折、及氣腦2.右額擦傷及後腦血腫及擦傷3.左膝左
    足踝擦傷4.前胸擦傷及右胸淤青擦傷5.右肩擦傷」，被保險
    人林森勇全身多處擦傷及嚴重撞傷，應非步行於平地跌倒所
    致，且臺灣臺中地方法院檢察署亦排除他殺之可能，是以，
    應係林森勇酒後駕駛機車致生事故，依系爭契約第19條第4
    款約定，被告自不負給付保險金之義務。再被告就本件被保
    險人林森勇死亡業已給付台中縣梧棲鎮公所5,000元之慰問
    金，保險金差額應為49萬5000元。又原告請求被告給付精神
    慰撫金30萬元，並無法律上請求權。並聲明：(一)原告之訴駁
    回；(二)如受不利判決，願供擔保，請准宣告免假執行。
三、兩造不爭執之事實：
(一)訴外人臺中縣梧棲鎮公所與被告於92年1月15日簽訂「臺中
    縣梧棲鎮公所投保鎮民團體意外保險契約書」，保險期限為
    92 年1月15日起至96年1月14日止，並於第7條約定被保險人
    於契約有效期間內遭受第6條約定之意外傷害事故，自意外
    傷害事故發生之日起180日內死亡者，被告給付身故保險金
    50萬元。
(二)被告就本件被保險人林森勇死亡業已給付台中縣梧棲鎮公所
    5,000元之慰問金，但原告尚未領取。
(三)上開契約第19條第1項第4款並約定：「保險人直接因下列事
    由致成死亡、殘廢或傷害時，保險人不負給付保險金的責任
    。四、被保險人飲酒後駕（騎）車，其吐氣或血液所含酒精
    成份超過道路交通法令規定標準者。」
(四)被保險人林森勇送醫急救，經醫院檢測血液中酒精溶度為29
    2. 7mg/dl。
四、得心證之理由：
    本件兩造厥有爭執者，為被保險人林森勇之死亡是否符合系
    爭契約第19條第4款之除外規定？及原告所得請求之金額為
    何？查：
(一)保險金部分：
１、按保險契約率皆為定型化契約，被保險人鮮有依其要求變更
    契約約定之餘地；又因社會之變遷，保險巿場之競爭，各類
    保險推陳出新，故於保險契約之解釋，應本諸保險之本質及
    機能為探求，並應注意誠信原則之適用，倘有疑義時，應為
    有利於被保險人之解釋 (保險法第54條第2項參照)，以免保
    險人變相限縮其保險範圍，逃避應負之契約責任，獲取不當
    之保險費利益，致喪失保險應有之功能，及影響保險巿場之
    正常發展。意外傷害保險乃相對於健康保險，健康保險係承
    保疾病所致之損失；意外傷害保險則在承保意外傷害所致之
    損失。人之傷害或死亡之原因，其一來自內在原因，另一則
    為外在事故 (意外事故)。內在原因所致之傷害或死亡，係
    指被保險人因罹犯疾病、細菌感染、器官老化衰竭等身體內
    部因素所致之傷害或死亡；至外來事故 (意外事故)，則係
    指內在原因以外之一切事故而言，其事故之發生為外來性、
    偶然性，而不可預見，除保險契約另有特約不保之事項外，
    意外事故均屬意外傷害保險所承保之範圍，最高法院著有92
    年台上字第2710號裁判意旨足資參照；又按當事人主張有利
    於己之事實者，就其事實有舉證之責任，民事訴訟法第277
    條前段定有明文。人壽保險人於被保險人在契約規定年限內
    死亡，或屆契約規定年限而仍生存時，依照契約負給付保險
    金額之責；傷害保險人於被保險人遭受意外傷害及其所致殘
    廢或死亡時，負給付保險金額之責，保險法第101條、第131
    條定有明文。準此以言，若保險人於保險事故發生時主張有
    拒絕給付之事由，即應就此有利於己之事實負舉證責任，最
    高法院亦著有91年度台上字第2187號判決意旨足資參照。原
    告主張訴外人臺中縣梧棲鎮公所與被告於92年1月15日簽訂
    「臺中縣梧棲鎮公所投保鎮民團體意外保險契約書」，保險
    期限為92年1月15日起至96年1月14日止，並於第7條約定被
    保險人於契約有效期間內遭受第6條約定之意外傷害事故，
    自意外傷害事故發生之日起180日內死亡者，被告給付身故
    保險金50萬元之事實，業據原告提出臺中縣梧棲鎮公所投保
    鎮民團體意外保險契約書為證，復為兩造所不爭執，堪認為
    真實。次查原告主張：為被保險人之林森勇係「跌倒」而導
    致死亡之事實，亦據原告提出臺灣臺中地方法院檢察署函及
    相驗屍體證明書為證，亦堪認為真實。此觀之依被告提出之
    童綜合醫院95年6月5日所開立之診斷書，診斷被保險人林森
    勇所受傷害為「1.腦挫傷合併蜘蛛膜下腔出血、兩側硬腦膜
    下腔出血、顱骨骨折、及氣腦2.右額擦傷及後腦血腫及擦傷
    3.左膝左足踝擦傷4.前胸擦傷及右胸淤青擦傷5.右肩擦傷」
    ，亦明被保險人林森勇之死亡並非因其罹犯疾病、細菌感染
    、器官老化衰竭等身體內部因素所致之傷害或死亡，而是因
    外來性、偶然性，而不可預見，內在原因以外之事故而死亡
    。則被保險人林森勇係因意外事故而死亡之事實亦堪認定。
    再查雖被告抗辯：上開契約第19條第1項第4款並約定：「保
    險人直接因下列事由致成死亡、殘廢或傷害時，保險人不負
    給付保險金的責任。四、被保險人飲酒後駕（騎）車，其吐
    氣或血液所含酒精成份超過道路交通法令規定標準者。」等
    情，亦有上開契約可憑，並為兩造所不爭執，亦堪認為真實
    。而被保險人林森勇送醫急救，經醫院檢測血液中酒精溶度
    為292.7mg/dl，固亦有童綜合醫院診斷書附於臺灣臺中地方
    法院檢察署95年度相字第940號相驗卷內可稽，固亦堪認為
    真實。惟如前述，如被告抗辯被保險人林森勇於保險事故發
    生時主張有拒絕給付之事由，即應就此有利於己之事實負舉
    證責任。而查被告就其上開抗辯，僅據其提出上開診斷書為
    證，惟上開診斷書僅載明被保險人林森勇所受之傷害，並未
    能遽認其死亡原因為何。被告既未再就其上開抗辯舉證以實
    其說，已難認其抗辯為真實。再原告主張：就道路交通事故
    圖及現場照片顯示，AIO-069號重型機車身車及現場地面並
    無任何刮擦痕跡，亦無車輛機件遺落，唯有林森勇右腳拖鞋
    壓於車頭右側及安全帽遺留在車尾左側，車箱物品緊臨車尾
    散落，此與一般駕駛人騎乘機車自摔導致物品散落之情形不
    同等情，亦據其提出現場圖、現場照片及道路交通事故初步
    分析研析表在卷可憑。再被保險人林森勇之死因經法務部法
    醫研究所鑑定結果，就屍體解剖內部檢查：頭蓋腔部分：左
    顳部皮下淤血8乘5公分，右顳枕部皮下淤血10乘5公分，前
    額部皮下淤血10乘5公分，右後枕部至大枕孔，顱底骨直向
    環狀骨折12公分，右顳枕葉硬腦膜下腔出血20乘10公分，左
    額葉硬腦膜下腔出血6乘4公分，腦組織水腫明顯，腦重1300
    公克；其死亡原因為甲：左右大腦硬腦膜下腔出血，乙：右
    後枕部至大枕孔，顱底骨直向環狀骨折，丙：血液中高濃度
    酒精成份併跌倒，其死亡原因之判定為：因「血液中高濃度
    酒精成份併跌倒」造成「右後枕部至大枕孔，顱底骨直向環
    狀骨折」，併發「左右大腦硬腦膜下腔出血」死亡，身體所
    發現之外傷，與機車車禍之外傷不吻合，可排除因騎乘機車
    ，發生車禍摔倒，因速度差，所造成之傷害，即因機車車禍
    而死亡，機率極低，死者頭部左顳部、右顳枕部、前額部皮
    下淤血，除跌倒造成之傷害，無法排除有外力造成之傷害，
    也無法排除，死者酒醉，在血液中含高濃度酒精成份情況下
    ，與人發生衝突，遭人推撞而跌倒，造成如死因之傷害，因
    右後枕部至大枕孔，顱底骨直向環狀骨折，解剖位置較低，
    可排除為遭人用鈍器攻擊所造成，有該所（95）醫鑑字第
    1137號鑑定書附於上開臺灣臺中地方法院檢察署95年度相字
    第940號卷內可稽。即知被保險人林森勇並非因騎乘機車，
    發生車禍摔倒而死亡，自堪認原告上開主張為真實。被保險
    人林森勇之死亡原因既非因飲酒後騎車車禍而致死亡，縱其
    吐氣或血液所含酒精成份超過道路交通法令規定標準者，當
    亦非上開契約第19條第1項第4款約定之除外責任不保範圍。
    被告抗辯：被保險人林森勇酒後駕駛機車致生事故，依系爭
    契約第19條第4款約定，被告不負給付保險金之義務云云，
    自屬無據。被保險人林林勇既係因非疾病所引起之外來突發
    事故致生死亡結果，則系爭保險契約之保險事故即已發生，
    被告依約即應給付保險金至明。
２、按債務人非依債務本旨實行提出給付者，不生提出之效力；
    債務人無為一部清償之權利，民法第235條前段、第318條第
    1項前段亦分別定有明文。又債務人非依債務本旨實行提出
    給付者，不生提出之效力，為民法第235條所明定。若債務
    人僅提出給付之一部，除法律別有規定外，不得謂為依債務
    本旨之提出，自不生提出之效力，最高法院亦著有23年上字
    第98號判例意旨足資參照。雖被告就本件被保險人林森勇死
    亡業已給付台中縣梧棲鎮公所5,000元之慰問金，但原告尚
    未領取之事實，業據兩造所不爭執，亦堪認為真實。惟被告
    既係為給付慰問金而為給付，並非為給付保險金而給付，且
    僅為一部之給付，依上說明，自不生提出之效力。原告自得
    拒絕受領。此部分，當亦不生清償之效力。被告以該不生提
    出效力之5,000元慰問金，抗辯：保險金差額應為49萬5,000
    元云云，亦無理由。
３、綜前所述，可知原告本於系爭保險契約之法律關係，請求被
    告給付保險金500,000元，洵屬正當。
(二)慰撫金部分：
    按受精神之損害得請求賠償者，以法律有明文規定者為限，
    如民法第18條、第194條、第195條、第979條、第999條等是
    ，最高法院亦著有76年台上字第2550號裁判意旨足資參照。
    又民法第18條第2項雖規定：「人格權受侵害時，以法律有
    特別規定者為限，得請求損害賠償或慰撫金」，然所謂人格
    權，參之該條之立法理由，係指個人所享有之私權，即關於
    生命、身體、名譽、自由、姓名、身分及能力等之權利。原
    告主張：因原告請求保險金遭拒，而飽受生活上及精神上壓
    力，爰請求被告給付精神慰撫金30萬元云云，顯就契約之履
    行誤解為遽得請求精神上之損害賠償，自於法未合，未能准
    許。
(三)綜上所述，原告依保險契約之法律關係請求被告給付保險金
    50 萬元及請求被告給付精神慰撫金30萬元，求為被告給付
    原告800,000元，及自起訴狀繕本送達翌日起至清償日止，
    按年息5%計算之利息，即於依保險契約之法律關係，請求被
    告給付保險金50萬元及自起訴狀繕本送達翌日即96年3月31
    日起至清償日止，按年息5%計算利息之範圍內，洵屬正當，
    應予准許，逾此請求之範圍，即屬無據，應予駁回。本判決
    原告勝訴部分，因所命給付之金額未逾50萬元，爰依職權宣
    告假執行，被告陳明願供擔保，請准為免假執行之宣告，經
    核並無不合，爰酌定相當擔保金額併准許之。原告其餘假執
    行之聲請，因其訴之駁回而失所依附，併駁回之。
五、本件事證已臻明確，兩造其餘之陳述、攻擊防禦方法及舉證
    ，均對本判決之結果不生影響，爰不一一論述，附予敘明。
六、訴訟費用負擔之依據：民事訴訟法第79條、第85條第1項前
    段。
中　　華　　民　　國　　96　　年　　5 　　月　　8 　　日
                  民事第二庭    法  官  陳秋月
正本係照原本作成。
如對本判決上訴，須於判決送達後20日內向本院提出上訴狀。
中　　華　　民　　國　　96　　年　　5 　　月　　8 　　日
                                書記官  張皇清
